臺灣新北地方法院刑事判決
                                     109年度交訴字第43號
公  訴  人  臺灣新北地方檢察署檢察官
被      告  何基盟


選任辯護人  劉昱玟律師
            余德正律師
上列被告因過失致死案件，經檢察官提起公訴（109 年度偵字第
1195、33936 號），本院判決如下：
    主    文
何基盟無罪。
    理    由
一、公訴意旨略以：被告何基盟於民國108 年12月14日14時15分
    許，無照駕駛車號000-0000號自用小客貨車，搭載乘客即同
    案被告陳韻亘（其被訴頂替部分，業經本院以110 年度交簡
    字第42號判決處刑）沿新北市板橋區浮洲橋汽車專用道往板
    橋方向，行駛於汽車專用道之最外側車道上；適有同案被告
    劉佳豪（其被訴過失致死部分，業經本院以110 年度交簡字
    第42號判決處刑）騎乘車號000-000號普通重型機車，沿浮
    洲橋機車專用道右側車道往板橋方向行駛，本應注意車前狀
    況、前車之行動，並隨時採取必要之安全措施，亦應注意後
    車與前車之間應保持隨時可以煞停之距離，而依當時天候晴
    、日間自然光線、柏油路面乾燥、無缺陷、無障礙物、視距
    良好，並無不能注意之情事，竟疏未注意其前方左側車道依
    序分別由柯仁傑、郭建夆（前2 人均經檢察官為不起訴處分
    ）、被害人陳銘宏騎乘之車號000-0000號、CUT-105 號、MN
    D-2686號普通重型機車，業因前方車輛減速而緊急煞車已接
    續追撞（並未倒地），行駛在其前方右側車道之機車見狀亦
    旋即減速，劉佳豪緊急切換至左側車道，然因疏未保持與前
    車間隨時得煞停之距離，而追撞前方由被害人騎乘之車號00
    0-0000號普通重型機車，致被害人人車倒地，頭部至胸部之
    上半身跌至汽機車分隔島外至汽車專用道上，駕駛車號000-
    0000號自用小客貨車沿浮洲橋行駛在汽車專用道最外側車道
    上之被告，亦應注意車前狀況，保持得以停煞之安全距離，
    並隨時採取必要之安全措施，且依前述天候、路面情況，並
    無不能注意之情事，竟疏未注意車前狀況，而撞擊上半身已
    落於汽車專用道上之被害人，致被害人經送醫後，因頭部外
    傷併顱內出血繼吸入性肺炎，致混和中樞神經衰竭與呼吸衰
    竭而死亡，因認被告涉犯刑法第276 條第2 項過失致死罪嫌
    等語。
二、按犯罪事實應依證據認定之，無證據不得認定犯罪事實；不
    能證明被告犯罪者，應諭知無罪之判決，刑事訴訟法第154
    條第2 項、第301 條第1 項分別定有明文。次按認定不利於
    被告之事實，須依積極證據，苟積極證據不足為不利於被告
    事實之認定時，即應為有利於被告之認定，更不必有何有利
    之證據；又事實之認定，應憑證據，如未能發現相當證據，
    或證據不足以證明，自不能以推測或擬制之方法，以為裁判
    基礎；刑事訴訟法上所謂認定犯罪事實之積極證據，係指適
    合於被告犯罪事實認定之積極證據而言，雖不以直接證據為
    限，間接證據亦包括在內，然而無論直接或間接證據，其為
    訴訟上之證明，須於通常一般人均不致有所懷疑，而達確信
    其為真實之程度，始得據為有罪之認定，倘其證明尚未達到
    此程度，而有合理懷疑存在致無從形成有罪確信，根據「罪
    證有疑，利於被告」之證據法則，即不得據為不利被告之認
    定（最高法院82年度台上字第163 號、76年台上字第4986號
    判決意旨參照）。
三、公訴人認被告涉犯上揭罪嫌，無非係以被告於警詢、偵查中
    之供述、證人即同案被告劉佳豪於警詢、偵查中之證述、證
    人即同案被告陳韻亘於警詢、偵查中之供述、證人柯仁傑於
    警詢、偵查中之證述、證人郭建夆於警詢、偵查中之證述、
    臺灣新北地方檢察署相驗筆錄、相驗屍體證明書、檢驗報告
    書、亞東紀念醫院診斷證明書、檢驗彙總報告、病歷資料、
    道路交通事故現場草圖、現場圖、道路交通事故調查報告表
    ㈠、㈡、現場及車損照片、路人之行車紀錄器畫面截圖、道路
    交通事故當事人酒精測定紀錄表、道路交通事故肇事人自首
    情形紀錄表、新北市政府警察局板橋分局道路交通事故當事
    人登記聯單、交通分隊處理各類案件回報記錄表、新北市政
    府警察局板橋分局現場勘察報告、法務部法醫研究所109 年
    2 月5 日( 108)醫鑑字第1081102902號解剖報告暨鑑定報告
    、法務部法醫研究所109 年3 月19日法醫理字第1090001253
    0 號函等，為其論據。
四、訊據被告固坦認其於上開時間，無照駕駛車號000-0000號自
    用小客貨車，沿浮洲橋行駛在汽車專用道最外側車道上，適
    騎乘車號000-0000號普通重型機車行駛在機車專用道上之被
    害人，因遭行駛在後騎乘車號000-000號普通重型機車之劉
    佳豪追撞，而人車倒地，其因而撞擊上半身落於汽車專用道
    上之被害人，被害人送醫後，因頭部外傷併顱內出血繼吸入
    性肺炎，致混和中樞神經衰竭與呼吸衰竭而死亡等情，惟堅
    詞否認有何過失致死之犯行，辯稱：被害人跌落汽車專用道
    之時間過短，我無從閃避，無法採取任何防果措施，我對被
    害人死亡之結果並無過失等語。經查：
㈠、被告於108 年12月14日14時15分許，無照駕駛車號000-0000
    號自用小客貨車，搭載乘客陳韻亘沿新北市板橋區浮洲橋汽
    車專用道往板橋方向，行駛於汽車專用道之最外側車道上；
    適有劉佳豪騎乘車號000-000號普通重型機車，沿浮洲橋機
    車專用道右側車道往板橋方向行駛，本應注意車前狀況、前
    車之行動，並隨時採取必要之安全措施，亦應注意後車與前
    車之間應保持隨時可以煞停之距離，而依當時天候晴、日間
    自然光線、柏油路面乾燥、無缺陷、無障礙物、視距良好，
    並無不能注意之情事，竟疏未注意其前方左側車道依序分別
    由柯仁傑、郭建夆、被害人騎乘之車號000-0000號、CUT-10
    5號、MND-2686號普通重型機車，業因前方車輛減速而緊急
    煞車已接續追撞（並未倒地），行駛在其前方右側車道之機
    車見狀亦旋即減速，劉佳豪緊急切換至左側車道，然因疏未
    保持與前車間隨時得煞停之距離，而追撞前方由被害人騎乘
    之車號000-0000號普通重型機車，致被害人人車倒地，頭部
    至胸部之上半身跌至汽機車分隔島外至汽車專用道上，適無
    照駕駛車號000-0000號自用小客貨車沿浮洲橋行駛在汽車專
    用道最外側車道上之被告行經該處，撞擊上半身已落於汽車
    專用道上之被害人，致被害人經送醫後，因頭部外傷併顱內
    出血繼吸入性肺炎，致混和中樞神經衰竭與呼吸衰竭而死亡
    等情，為被告所自承不諱（見交訴卷第235 頁），核與證人
    柯仁傑於警詢、偵查中之證述（見相卷第56、37至39、201 
    至205 頁、偵1195卷第392 至393 頁）、證人郭建夆於警詢
    、偵查中之證述（見相卷第55、33至36頁、209 至213 頁、
    偵1195卷第392 至394 頁）、證人即告訴人陳瓊曆於警詢、
    偵查中之證述（見相卷第17至19、183 頁）、證人即同案被
    告劉佳豪於警詢、偵查中之證述（見偵1195卷第75至78、10
    9、392 至394 頁、相卷第217 至221 頁）、證人即同案被
    告陳韻亘於警詢、偵查中之證述（見偵1195卷第71至73頁、
    相卷第243 至247 頁）相符，並有亞東紀念醫院診斷證明書
    （見偵1195卷第87頁）、行車紀錄器畫面截圖（見相卷第41
    、167 至177 頁）、道路交通事故現場草圖、現場圖、道路
    交通事故調查報告表㈠、㈡（見偵1195卷第97至105 頁）、現
    場及車損照片（見偵1195卷第153 至193 頁）、亞東紀念醫
    院檢驗彙總報告（見偵1195卷第133 頁）、證號查詢機車、
    汽車駕駛人列印畫面、車輛詳細資料報表（見偵1195卷第23
    7至239 、245 、263 、267 頁）、新北地檢署相驗筆錄、
    相驗屍體證明書、檢驗報告書（見相卷第181 、187 、189 
    至199 、293 、299 、625 頁）、新北市政府警察局板橋分
    局現場勘察報告及附件現場照片、採證照片、解剖照片、勘
    察採證同意書、證物清單（見相卷第313 至389 頁）、法務
    部法醫研究所109 年2 月5 日( 108)醫鑑字第1081102902號
    解剖報告暨鑑定報告（見相卷第423 至431 頁）、法務部法
    醫研究所109 年3 月19日法醫理字第10900012530 號函（見
    相卷第437 至438 頁）、亞東紀念醫院病歷資料（見相卷第
    465 至559 頁）、解剖照片（見相卷第561 至595 頁）在卷
    可稽，堪信為真。
㈡、公訴意旨雖認被告於前揭時、地，駕駛車號000-0000號自用
    小客貨車，沿浮洲橋行駛在汽車專用道最外側車道上，應注
    意車前狀況，保持得以停煞之安全距離，並隨時採取必要之
    安全措施，且依當時之天候、路面情況，並無不能注意之情
    事，竟疏未注意車前狀況，而撞擊上半身已落於汽車專用道
    上之被害人等情；惟本案交通事故經本院囑託中央警察大學
    為肇因鑑定，鑑定結果如下（以下沿用該大學鑑定書中之車
    輛代稱，俾利參照）：
  1.第一階段（丁、戊兩車碰撞）：
  ⑴柯仁傑騎乘MQX-2837號紅色重型機車（下稱戊機車），以低
    於50公里時速西向東行駛浮洲橋左線機車道，遇狀況踩煞車
    減速行駛，為在後行駛郭建夆騎乘之車號000-000 號重型機
    車（下稱丁機車）所追撞，無肇事因素。
  ⑵丁機車以低於50公里時速西向東行駛浮洲橋左線機車道，跟
    隨在前行戊機車後方4 公尺，戊機車煞車減速行駛，雖有採
    取煞車、閃避措施，仍由後追撞前行戊機車，其未保持安全
    距離為肇事原因。
  2.第二階段（丙 、丁兩車碰撞）：
  ⑴陳銘宏（即被害人）騎乘MND-2686號白色重型機車（下稱丙
    機車），以低於50公里時速西向東行駛浮洲橋左線機車道，
    跟隨在前行丁機車後方4 公尺，在發現前行戊機車、右前方
    案外A 機車、丁機車煞車燈亮啟後，雖有採煞車並往右偏閃
    避動作，仍造成車身往左傾斜約30度、前輪前緣碰觸已倒地
    的丁機車車輪下緣，其未保持安全跟車距離閃避失當為肇事
    原因。
  ⑵丁機車與戊機車發生事故車身向右傾倒之際，屬後行車之車
    前狀況，於第二階段事故無肇事因素。
  3.第三階段（甲、丙、丁三車碰撞）：
  ⑴劉佳豪騎乘530-HLF 號黑色重型機車（下稱甲機車），原以
    低於50公里時速西向東行駛浮洲橋左線機車道，於事故發生
    2.355 秒發現前方車速較緩慢開始往左變換至左線機車道，
    並加速往前行駛，前車頭左側撞擊車身左傾30度前輪將與倒
    地丁機車發生碰觸的丙機車右後車身，並將丙機車往左前推
    送加速倒向快慢車道分隔島，其變換車道未注意車前狀況與
    前車保持安全距離為肇事原因。
  ⑵丙機車與丁機車發生事故過程，屬後行車之車前狀況，於第
    三階段事故丙（即被害人）、丁（即郭建夆）兩當事人無肇
    事因素。
  4.第四階段（乙自小客車與丙機車騎士碰撞）：
  ⑴丙機車在第二階段事故發生前車身已向左傾斜，在第三階段
    續被甲機車前車頭碰撞往左前推送加速倒向快慢車道分隔島
    ，丙機車騎士陳銘宏上半身向左橫倒至外線汽車道外側形成
    路障為肇事主因。
  ⑵何基盟（即被告）駕駛ANW-6099號自用小客車（下稱乙自小
    客車），由西往東行駛在浮洲橋主線外線汽車道，行經上橋
    後第2 條橋板伸縮縫前，遇有因事故人車向左傾倒橫倒的丙
    機車騎士陳銘宏，右前車頭撞擊上半身橫倒至外線汽車道外
    側的丙機車騎士陳銘宏後頭部，其未注意車前狀況為肇事次
    因。有關能否注意事涉反應時間，由送鑑資料無法具體鑑定
    ，惟據丙機車騎士右後頭部被乙自小客車右前車頭保險桿彎
    角處碰撞時，係發生上半身橫倒至外線汽車道外側的過程，
    頭部尚未跌撞路面前所碰撞造成，則丙機車騎士上半身橫倒
    至外線汽車道外側侵入車道的時間過短，縱然乙自小客車駕
    駛人付出注意亦無法防範，可無肇事責任。有中央警察大學
    110 年9 月17日校鑑科字第1100008630號鑑定書暨交通鑑定
    報告光碟（見交訴卷第103 至217 頁）在卷足參。按汽車行
    駛時，駕駛人應注意車前狀況，並隨時採取必要之安全措施
    ，道路交通安全規則第94條第3 項固有明定，惟刑法之過失
    犯，以行為人對於結果之發生，應注意並能注意為成立要件
    ，是過失責任之有無，端視行為人是否違反注意義務、結果
    之發生能否預見，行為人倘盡最大程度之注意義務，結果發
    生是否即得避免，以為判斷；行為人若無注意義務，固毋庸
    論，倘結果之發生，非行為人所得預見，或行為人縱盡最大
    努力，結果仍不免發生，即不得非難於行為人，此乃刑法採
    行意思責任主義及規範責任理論之當然結論（最高法院84年
    度台上字第5360號判決意旨參照），準此，上開規範所指駕
    駛人應「注意車前狀況」之情形，當係指駕駛人就其注意力
    所及之情況下，對於車前已存在或可能存在事物應予注意，
    以便採取適當之反應措施而言，是駕駛人注意車前狀況，應
    建立在行車當時之時間、空間之一切狀況下進行綜合判斷。
    本案被告駕駛車號000-0000號自用小客貨車沿浮洲橋往板橋
    方向行駛在汽車專用道最外側車道上，行經上橋後第2 條橋
    板伸縮縫前，遇有前述機車專用道上柯仁傑、郭建夆、被害
    人及劉佳豪連續追撞之事故，被害人因而人車倒地，頭部至
    胸部之上半身跌至汽機車分隔島外至汽車專用道上，而被害
    人上半身橫倒至外線汽車道之過程中，於其頭部尚未跌撞地
    面之際，其右後頭部即遭被告所駕駛之車輛右前車頭保險桿
    彎角處碰撞，足見被害人上半身橫倒至汽車專用道之時間過
    短，縱被告付出注意亦無法防範，前揭鑑定書亦據此認定被
    告無肇事責任，則被告辯稱係因被害人突然自機車專用道跌
    落至汽車專用道，其不及反應等語，堪認合於事理。
㈢、公訴人雖主張前揭鑑定書係以「被害人還來不及起身，就遭
    後方駛至之被告右前車頭撞擊」（見交訴卷第191 頁）認定
    被告可無肇事責任，惟被害人自機車跌落致頭撞地面時，已
    受有「後頭部挫傷、右顳葉底對側性挫傷」等頭部外傷（見
    相卷第437 頁），自無可能倒地後隨即起身，是認鑑定書之
    結論不足採信等語（見交訴卷第287 頁）；惟查，被告於警
    詢中供稱：我行駛至肇事地點時右側機車專用道有東西向我
    這邊倒過來，距我離不到1 公尺，我直接打方向盤向左閃避
    至中間車道再往前行駛後，再向右靠至最右側車道停車，我
    覺得有東西擦到我的車，我才下車查看等語（見偵1195卷第
    60頁），且證人即同案被告劉佳豪於偵查中亦證稱：我無法
    判斷被害人是先著地還是先被車撞的等語（見相卷第219 頁
    ），已難排除被害人係於跌落至汽車專用道之過程中即遭到
    被告駕駛之車輛撞擊；又觀卷附採證照片所示，被告駕駛之
    車輛右前車頭保險桿有脫落情形並發現刮擦痕（見相卷第35
    1 至352 頁、偵卷第161 頁），而被害人所戴之安全帽左後
    方有撞擊痕跡（見相卷第370 至373 頁），據此撞擊位置，
    可見被害人應係於其頭部尚未跌撞路面前，即遭被告駕駛之
    車輛撞擊，蓋倘係被害人頭部係先行跌撞路面，始遭到被告
    車輛撞擊，被害人所戴之安全帽應會呈現被告車輛輪胎之印
    痕，而非被告車輛右前車頭保險桿烤漆轉移之撞擊痕，前揭
    鑑定書亦同此認定（見交訴卷第193 至194 頁），始於鑑定
    結果載明「丙機車騎士右後頭部被乙自小客車右前車頭保險
    桿彎角處碰撞時，係發生上半身橫倒至外線汽車道外側的過
    程，頭部尚未跌撞路面前所碰撞造成」如前，從而，檢察官
    前開所指，容有誤會，自不足為被告不利之認定。
㈣、基上，被告駕駛車輛直行中突遇被害人上半身橫倒至外線汽
    車道外側之過程，尚難認被告客觀上有餘裕可注意及此，並
    妥適採取及時煞停或閃避等必要可行之防範措施以避免本案
    事故之發生，從而，即難遽謂被告就本案事故之發生具有能
    注意而不注意之過失責任。
五、綜上所述，依公訴人所提上開各項證據及相關推論，無從令
    本院確信被告確有前述公訴意旨所指之過失致死犯行，依「
    罪證有疑、利於被告」之證據法則，應為被告有利之認定。
    被告之犯行既不能證明，揆諸前開規定及說明，應為被告無
    罪之諭知。
據上論斷，應依刑事訴訟法第301 條第1 項，判決如主文。
本案經檢察官蔡景聖提起公訴，檢察官江佩蓉到庭執行職務。
中　　華　　民　　國　 110　　年　　12　　月　　9 　　日
                  刑事第十一庭  審判長法　官　郭峻豪

                                      法  官  沈　易

                                      法  官  施吟蒨
以上正本證明與原本無異。
如不服本判決應於收受判決後20日內向本院提出上訴書狀，並應
敘述具體理由；其未敘述上訴理由者，應於上訴期間屆滿後20日
內向本院補提理由書（均須按他造當事人之人數附繕本）「切勿
逕送上級法院」。
                                      書記官  張如菁
中　　華　　民　　國　 110　　年　　12　　月　　9 　　日